臺灣高等法院刑事判決　　　　　　　　95年度上訴字第4832號
上　訴　人
即　被　告　甲○○
上列上訴人因懲治走私條例等案件，不服臺灣基隆地方法院95年
度訴緝字第21號，中華民國95年11月13日第一審判決（起訴案號
：臺灣基隆地方法院檢察署93年度偵字第4164號），提起上訴，
本院判決如下：
    主  文
原判決撤銷。
甲○○無罪。
    理  由
一、公訴意旨略以：被告甲○○與余忠修（另案於臺灣高等法院
    審理中）欲非法進口管制之中國大陸蒜球至臺灣，竟共同基
    於偽造文書及私運管制物品進口逾公告數額之犯意聯絡，將
    管制之中國大陸生產蒜球，夾藏在高嶺土內，佯以「中國製
    釉股份有限公司」名義，由「榮光輪」以船運方式，自香港
    出發，在基隆港卸貨以走私。兩人約定由甲○○於不詳時地
    ，偽刻之「中國製釉股份有限公司」印章、該公司負責人「
    乙○○」之印章各一枚及製作蓋有該等偽造印章之印文之發
    票一紙等文件，再於民國92年1月30日上午某時，在基隆關
    稅局前交予余忠修，由余忠修負責報關手續。甲○○並於同
    日12時51分34秒，將新台幣（下同）10萬元，由其於合作金
    庫雙連分行之帳戶轉帳至祥久報關有限公司位於華南銀行基
    隆港口分行之帳戶中，作為此次報關所需費用。余忠修隨即
    持上開偽造之印章，偽造中國製釉股份有限公司名義之發票
    、個案委任書、電放切結書及經余忠修更改過之載貨證券（
    即俗稱大提單）各一張，並於同日下午，持該電放切結書及
    載貨證券，前往聯成燊記船務代理有限公司（下稱聯成燊記
    公司）欲更換小提單而行使時，惟因資料有誤，余忠修再持
    前揭偽造之印章，偽造中國製釉股份有限公司名義之切結書
    後行使之，致使不知情之聯成燊記公司員工林世樑交付小提
    單。余忠修旋即持該小提單、前揭偽造之發票、個案委任書
    及裝箱單等文件前往祥久報關行，託不知情之李睿弘代為向
    基隆關稅局報關，並申請船邊驗放，甲○○及余忠修此舉，
    均足生損害於「中國製釉股份有限公司」及「乙○○」。嗣
    於92年1月30日，「榮光輪」停靠在基隆港東二十二號碼頭
    ，並將該批夾藏蒜球之高嶺土卸貨之際，因基隆市調查站人
    員接獲密報，會同基隆關稅局人員前往，並當場自該批高嶺
    土內查獲夾藏之產地為中國大陸，總數量為252.12公噸，完
    稅價格為306萬4372元之管制蒜球，顯已逾公告數額，並循
    線自余忠修處扣得前揭偽造之印章兩枚而查獲。因認被告不
    無涉犯刑法第二十八條、懲治走私條例第二條第一項之罪嫌
    云云。
二、按犯罪事實應依證據認定之，無證據不得認定犯罪事實；又
　　不能證明被告犯罪，應諭知無罪之判決，刑事訴訟法第一百
    五十四條第二項、第三百零一條第一項分別定有明文。次按
    認定犯罪事實，所憑之證據，雖不以直接證據為限，間接證
    據亦包括在內，然無論直接或間接證據，其為訴訟上之證明
    ，須於通常一般之人均不致於有所懷疑，而得確信其為真實
    之程度者，始得據之為有罪之認定，倘其證明尚未達到此一
    程度，而有合理性懷疑之存在時，即無從為有罪之認定，根
    據「罪證有疑，利於被告」之證據法則，即不得遽為不利於
    被告之認定，最高法院亦著有七十六年台上字第四九八六號
    判例。再按犯罪事實之認定，應憑真實之證據，倘證據是否
    真實尚欠明顯，自難以擬制推測之方法，為其判斷之基礎，
    而認定犯罪事實之證據係指足以認定被告確有犯罪行為之積
    極證據而言，該項證據自須適合於被告犯罪事實之認定，始
    得採為斷罪資料（最高法院五十三年台上字第六五六號、二
    十九年上字第三一０五號判例可資參照）。又懲治走私條例
    第二條第一項所規定之「私運管制物品進口、出口逾公告數
    額」，需行為人有私運管制物品進口、出口逾公告數額之犯
    罪故意，始克成立，此觀之該規定之意旨甚明。
三、按公訴人認被告犯罪，不外以下列各項為論據：
（一）證人余忠修之指證被告有上揭事實。
（二）證人羅異維之證述，證明被告之辯詞顯係事後卸責之詞。
（三）本院93年度上訴字第1269號判決書及臺灣基隆地方法院檢
      察署92年度偵字第1810號、92年度偵緝字第301號起訴書
      ：依據財政部基隆關稅局92年7月23日基普進字第0920106
      398號函所示，前揭查獲之夾藏蒜球確屬管制物品，且重
      量及完稅價格均已逾公告數額；再者，前揭發票、個案委
      任書、電放切結書、更改大提單之切結書及扣案印章兩枚
      均係偽造。
（四）合作金庫雙連分行之匯款單影本一紙，證明被告匯款之事
      實。
四、訊據上訴人即被告甲○○，固坦承將國民身分證影本交予他
    人，並收取十二萬元現金之事實，惟矢口否認有何私運管制
    物品進口逾公告數額之犯行，辯稱：「伊於九十一年十一月
    間，因罹患疾病，欠缺醫療費用，詢問證人即友人羅異維有
    無門路可以賺錢，證人羅異維告以可擔任人頭，成立公司之
    方式賺取現金，所以伊才將國民身分證影本交予證人羅異維
    ，並收取約十二萬元之價金，嗣後伊才知道是用伊之名義走
    私大陸生產之農產品進口。」云云；其於本院審理中辯稱：
    「我不知道我朋友拿我的身分證去是要走私。」、「這些事
    情我都不知道，蔡先生印章也不是我偽刻的，十萬元也不是
    我匯給報關行的。」、「是當初我要開刀，羅異維把錢借給
    我，十二萬元是羅異維借給我錢開刀，羅異維把我身分證影
    本拿去說要開公司，作農產品的生意，我否認檢察官起訴的
    犯罪事實，我也沒有委託祥久報關公司的余忠修做更改提單
    等的事情。」、「羅異維借錢給我開刀，他說要開公司，我
    把身分證影本借給他，就這樣而已。」等語。
五、本院查：
（一）本件查獲之蒜頭產地為中國大陸，屬公告管制進口物品，
      且數量二五二點一二公噸，完稅價格三百零六萬四千三百
      七十二元，均已逾公告管制數量及金額乙節，有財政部基
      隆關稅局92年7月23日基普進字第0920106398號函在卷可
      查（見92年度偵字第38頁）；又本件係證人李睿弘即祥久
      報關公司之實際負責人受證人余忠修即祥久報關公司前職
      員之託，以貨主係「中國製釉公司」之名義，代為向基隆
      關稅局申報自香港進口高嶺土，嗣在申報進口高嶺土之太
      空包內，查獲上開管制進口之中國大陸蒜頭之情，亦據證
      人李睿弘於檢察官偵查中、證人余忠修於檢察官偵查中及
      原審審理時證述綦詳，並有個案委任書、進口報單、商業
      發票、電放切結書、更改大提單之切結書，小提單及現場
      查獲照片十張在卷可稽；又上開個案委任書、商業發票、
      更改大提單之切結書及電放切結書上之中國製釉公司及負
      責人之二種印文，以及扣案之中國製釉公司及負責人印章
      二枚，均非「中國製釉公司」所有，而係出於偽造等情，
      亦據證人蔣劉焜於檢察官偵查中證述在卷，且核與中國製
      釉公司提出之公司大小章，亦顯不相同，可見該等印章、
      印文及私文書均出於偽造，中國製釉公司並非真正之貨主
      ，而係第三人冒用中國製釉公司之名義，以申報自香港進
      口高嶺土，實則其內夾藏管制物品中國大陸蒜頭之方式，
      私運管制物品進口；以上事實，應堪信為真實。
（二）證人余忠修於檢察官偵訊及原審審理時，雖均證稱：「係
      一位自稱係大順發公司負責人之甲○○，在基隆關稅局前
      ，委託其代為處理本案報關事情，並交予其一張名片，其
      應允後，甲○○並匯十萬元至祥久報關公司設於華南商業
      銀行基隆港口分行之帳戶內。」等語，並有卷附合作金庫
      銀行雙連分行提出之匯款單影本附卷可稽（見93年度偵字
      第4164號卷第9頁），而該匯款單上匯款人欄記載「甲○
      ○」、身分證統一編號欄記載「Ｚ000000000」，經核亦與
      被告甲○○之姓名及身分證統一編號均相符，惟查：
  １、按刑事訴訟實務上對人之指認，乃由被害人或目擊證人指
      出實行犯罪行為之人，性質上屬供述證據。指認之正確性
      常受指認人本身觀察力、記憶力及真誠程度等因素所影響
      ，考諸刑事訴訟法第159條之1至第159條之3規定被告以外
      之人所為審判外之陳述，須有可信之情況，始得作為證據
      之趣旨，是如何由指認人為適當正確之指認，應視個案之
      具體情況定之。案發後之初次指認，無論係於司法警察（
      官）調查或檢察官偵查中所為，對案件偵查之方向甚或審
      判心證之形成，常有重大之影響，自當力求慎重無訛，故
      除被告或犯罪嫌疑人係社會（地區）知名人士、與指認人
      熟識之人、現行犯、準現行犯或具顯著特徵、曾與指認人
      長期且近距接觸或其他無誤認之虞者，得單獨供指認外，
      皆應依訴訟制度健全國家之例，以「真人列隊指認」方式
      為之，不宜由單獨一人，或僅提供單一照片或陳舊相片，
      以供指認，更不得予以任何暗示、誘導，否則其踐行之指
      認程序即非適法，難認已具備傳聞法則例外之可信性要件
      （最高法院95年度臺上字第3954號判決意旨參照）
  ２、本件證人余忠修雖一再指稱委託其報關自稱甲○○之人，
      即係本案被告，然查：證人余忠修係於九十三年十一月二
      十四日檢察官偵查中，第一次當庭指認被告即係委託其報
      關之人，然其於同一偵查期日證稱：「受委託報關當天是
      第一次也是最後一次與委託其報關之人見面，本日係第二
      次見面。」等語（見93年度偵字第4164號卷第31-32頁）
      ，足見被告與委託其報關之人間並非故舊親友，證人余忠
      修顯未與被告有長期且近距離接觸，被告復非社會知名人
      士，或現行犯、準現行犯，或具有何顯著特徵，揆諸前揭
      最高法院判決意旨，自應以「真人列隊」指認之方式，供
      證人余忠修指認，而不宜由單獨一人供指認，其所為之指
      認始具有可信性。惟查該偵查期日卻係僅由證人余忠修當
      庭單獨指認被告一人，並無第三人與被告共同列隊供證人
      余忠修指認，且證人余忠修在指認之前並未陳述當日委託
      其報關之人之外貌特徵，以查核是否與被告之外貌特徵相
      符，而被告於九十二年十一月二十四日因下唇腫脹，造成
      外貌全變，前往國立臺灣大學醫學院附設醫院進行下唇切
      除手術，術後外貌亦改變等情，有該院九十四年八月十六
      日校附醫密字第0940208264號函及被告手術前後四張照片
      附卷可參，是證人余忠修當庭指認被告之時間，已在被告
      進行下唇切除手術之後，依前揭國立臺灣大學醫學院附設
      醫院函所示，被告之外貌已改變，證人余忠修如何在案發
      近二年後，一眼即看出被告即係委託其報關之人，此實值
      可疑，故證人余忠修之指認即難予遽採為認定被告犯罪之
      證據。
（三）又前揭匯款單之匯款人欄姓名及身分證統一編號固均與被
      告相同，然原審法院將被告當庭書寫之姓名及大、小寫數
      字等資料，併同該匯款單正本，及自台北國際商業銀行營
      業部、中華郵政股份有限公司、萬泰商業銀行新莊分行、
      中國國際商業銀行、中國信託商業銀行等調得之被告親自
      開戶申請資料等，函請法務部調查局鑑定結果，認前揭匯
      款單上「甲○○」、「身分證統一編號」及其他字跡與被
      告當庭書寫之姓名、數字等字跡筆劃特徵不同，有法務部
      調查局九十五年九月八日調科貳字第09500403580號鑑定
      通知書附卷足佐，足見填寫上揭匯款單之人並非被告，是
      亦無法遽以該匯款單之匯款人姓名係被告，即推認被告即
      為與證人余忠修接洽報關，並匯款予證人余忠修之人。
（四）又查，本案向聯成燊記公司更換小提單，委由祥久報關公
      司報關及山隆運輸公司、天和船務代理公司載運貨物等事
      宜，俱由證人余忠修出面辦理，除證人余忠修外，並無其
      他人與上開各公司聯繫確認等情，亦據證人林世梁、李睿
      弘、陳景松等人於檢察官偵查中結證屬實；而證人陳鴻堅
      雖證稱：「係接獲一黃姓男子請其介紹基隆地區之拖車業
      者，始將證人陳景松之電話告知該名黃姓男子」等語，然
      此僅止於電話中之交談，證人陳景松並未與該名「黃姓男
      子」見面，尚難憑此遽認該名自稱「黃姓」之男子，即係
      本案被告甲○○。是由本案辦理進口事務之所有過程逐步
      查核，亦查無被告有參與之情形。
（五）再者，依證人余忠修提出之大順發公司名片上之資料查證
      結果，並無「大順發公司」登記資料，該名片上所記載之
      「臺北市中山區○○○路一六八號三樓」則無此地址，「
      00000000000」號之電話號碼係屬空號，「0000000000」
      號之行動電話號碼申請使用人亦非被告等情，有公司名稱
      查詢表、臺北市政府警察局中山分局九十二年六月二十五
      日北市警中分刑字第0926285430─0號函、中華電信股份
      有限公司臺灣北區電信分公司台北北區營業處九十二年六
      月三日北北服字第92C0600586號函，及遠傳電信股份有限
      公司風險管制中心行動電話基本資料查詢表各一份在卷足
      憑，據此，亦無法確認交付該名片之人即係本案被告。
（六）綜上所述，證人余忠修當庭單獨對被告一人為指認，其所
      為之指認有可疑之處，而無法遽採，且上開匯款單上匯款
      人姓名及身分證字號雖與被告相同，然其上之文字並非由
      被告書寫，而與本件私運管制物品相關之報關公司實際負
      責人、船務代理公司人員、運輸公司人員等，亦均證稱係
      與證人余忠修接洽，而未與自稱「甲○○」之人謀面，與
      本案被告並不相識，且查證證人余忠修提供之名片上資料
      ，復查均與被告無涉，是關於證人余忠修指認被告即係委
      託其報關進口之人乙節，既有可疑之處，復查無證據可佐
      ，是證人余忠修之指認，即難採信。
（七）被告固曾供稱：「因患病須開刀治療，詢問證人羅異維有
      無門路可以賺錢，證人羅異維告以可以提供國民身分證影
      本，擔任人頭公司負責人，走私大陸農產品來臺灣牟利，
      所以將國民身分證影本交予證人羅異維，收取十二萬元之
      代價。」，且本案確係查獲走私大陸農產品之蒜頭，而證
      人余忠修提出委由其報關之人所交予之大順發公司名片上
      ，復載明負責人係「甲○○」，且上開匯款單上亦係以「
      甲○○」之名義為匯款人，匯款單上所載匯款人身分證統
      一編號復與被告之身分證統一編號相符，再者，被告確僅
      提供國民身分證影本，即收受高達十二萬元之代價。然查
      ：
  １、證人羅異維既已否認被告有將國民身分證影本交予，並曾
      告以可以提供國民身分證影本，擔任人頭公司負責人，走
      私大陸農產品來臺灣牟利等語之事實，且亦無所謂原審所
      認定以被告之國民身分證影印本虛設「大順發貿易股份有
      限公司」之情形，如前所述，是被告此部供述，已無法證
      明全部真實可採。
  ２、再者，本案雖確有查獲走私大陸農產品蒜頭之情形，而證
      人余忠修提出委由其報關之人所交予之大順發公司名片上
      ，復載明負責人係「甲○○」，且上開匯款單上亦係以「
      甲○○」之名義為匯款人，匯款單上所載匯款人身分證統
      一編號復與被告之身分證統一編號相符，惟查，既無證據
      證明被告有委託運輸該蒜頭之事實，亦未能證明印有大順
      發公司負責人「甲○○」之名片係由被告所印製及交付，
      又匯款單之匯款人欄所載之被告姓名及所載「身分證統一
      編號」，經鑑定復與被告之筆跡不同，不能證明係由被告
      所寫，則何能逕予認定被告有上開私運管制物品進逾公告
      數額之犯行，而遽以該罪責相繩。
  ３、至於公訴人所指告被告主觀上應知悉收購其國民身分證影
      本之人將持以從事不法之行為，否則要無如此輕易獲得高
      達十二萬元報酬乙節，按被告係將國民身分證影本交付何
      人，已因證人羅異維之否認，及證人余忠修之未能供出真
      正交付該國民身分證影本之人，而無從查明，是已無法調
      查被告當時主觀上是只有要設立公司，合法進口農產品，
      或係要虛設公司走私農產品。又被告雖曾收受十二萬元之
      報酬，惟報酬之是認定太高或太低，因收受人及致送人之
      經濟能力及主觀之認知而各有不同，是不能因被告當時收
      受十二萬元之報酬，即遽予推定被告有犯走私罪之犯意，
      而遽令負上開罪責。
六、綜上所述，本件被告所辯尚非子虛，堪予採信。此外經查復
    無其他積極證據足證被告犯罪，其犯行應屬不能證明。被告
    亦據此指摘原判決不當，為有理由，應由本院予以撤銷改判
    ，另為諭知無罪之判決。
七、據上論斷，應依刑事訴訟法第三百六十九條第一項前段、第
    三百六十四條：第三百零一條第一項，判決如主文。
本案經檢察官邱美育到庭執行職務。
中　　華　　民　　國　　96　　年　　3　　月　　21　　日
                  刑事第三庭審判長法  官  許國宏
                                  法  官  朱光仁
                                  法  官  許增男
以上正本證明與原本無異。
檢察官如不服本判決，應於收受送達後十日內向本院提出上訴書
狀，其未敘述上訴之理由者並得於提起上訴後十日內向本院補提
理由書（均須按他造當事人之人數附繕本）。
                                  書記官  葉金發
中　　華　　民　　國　　96　　年　　3 　　月　　21　　日
